【裁判字號】    99,交聲,1092
【裁判日期】    990531
【裁判案由】    聲明異議
【裁判全文】
臺灣高雄地方法院交通事件裁定        99年度交聲字第1092號
原處分機關  高雄市政府交通局
代  表  人  甲○○
異  議  人
即受處分人  乙○○
上列異議人即受處分人因違反道路交通管理處罰條例案件，對於
高雄市政府交通局所為如附表所示之裁決聲明異議，本院裁定如
下：
    主  文
如附表所示之處分均撤銷。
姚家豪不罰。
    理  由
一、原處分機關略以：異議人即受處分人乙○○（下稱異議人）
    所有之車牌號碼9L-7551 號自用一般小貨車，於如附表所示
    之違規時、地，經人駕駛，有如附表所示之交通違規行為，
    遭員警舉發，爰依如附表所示之道路交通管理處罰條例（下
    稱道交條例）規定，裁處如附表所示之處分等情。
二、聲明異議意旨略以：伊是將上開自小貨車賣給友人丙○○使
    用，因丙○○無法一次支付全部價金，故約定分期付款，也
    因而未辦理過戶手續，如附表所示之違規行為，均是丙○○
    所為，與伊無關，如附表所示之處分顯有錯誤，爰依法聲明
    異議，請求撤銷如附表所示之處分等語。
三、按汽車使用吊銷、註銷之牌照行駛，或使用他車牌照行駛，
    或牌照業經繳銷、報停、吊銷、註銷，無牌照仍行駛者，處
    汽車所有人新臺幣（下同）3,600 元以上10,800元以下罰鍰
    ，並禁止其行駛，前項第四款之牌照扣繳之；第五款之牌照
    吊銷之。汽車除頭燈外之燈光損壞不予修復者，處汽車所有
    人900 元以上1,800 元以下罰鍰。汽車駕駛人，行車速度，
    超過規定之最高時速，或低於規定之最低時速，除有道交條
    例第43條第1 項第2 款情形外，處1,200 元以上2,400 元以
    下罰鍰，道交條例第12條第1 項第4 款、第5 款、第8 款、
    第2 項、第16條第1 項第2 款、第40條雖分別定有明文。又
    汽車駕駛人之違規行為，當場不能或不宜攔截製單舉發者逕
    行舉發，應記明車輛牌照號碼、車型等可資辨明之資料，以
    汽車所有人為被通知人製單舉發；受舉發違反道路交通管理
    事件之受處罰人，認為受舉發之違規行為應歸責他人者，應
    於舉發違反道路交通管理事件通知單（下稱舉發通知單）應
    到案日期前，檢附相關證據及應歸責人相關證明文件，向處
    罰機關告知應歸責人，處罰機關應即另行通知應歸責人到案
    依法處理。逾期未依規定辦理者，仍依本條例各該違反條款
    規定處罰，道交條例第7 條之2 第4 項、第85條第1 項亦分
    別規定明確。惟該等規定之適用，在於責任歸屬之釐清，若
    處罰客體已有錯誤，即無適用之餘地。亦即受處罰人於違規
    發生前，如已非汽車所有人，則舉發機關以其為所有人逕行
    舉發，已屬有誤，即無由苛令該遭錯罰之人，負有先行檢附
    相關事證向處罰機關查報應歸責人，始得免除遭轉嫁處罰之
    責。縱受處罰人逾應到案期限而未檢具事證向處罰機關告知
    應歸責人，處罰機關仍應依職權衡酌處罰對象是否有誤，尚
    不得逕予援引道交條例第85條第1 項規定而為裁罰（臺灣高
    等法院民國97年度交抗字第328 號、臺灣高等法院臺中分院
    98 年 度交抗字第309 號交通事件裁定均同此見解）。又按
    汽車為動產，其所有權之移轉，依民法第761 條之規定，因
    交付而生效力，不以向監理機關聲請過戶為必要。故前開法
    條所指「汽車所有人」，並非按形式上之車籍登錄車主資料
    為據，而須由實質法律關係之變動予以認定（最高法院70年
    度臺上字第3077號、72年度臺上字第1933號民事判決意旨參
    照）。
四、經查，上開自小貨車於前揭時、地，經第三人丙○○駕駛，
    確有如附表所示之交通違規行為，如附表編號1 至3 所示之
    違規行為，經警逕行舉發，如附表編號4 至6 所示之違規行
    為，則經警當場攔停掣單舉發，並均經原處分機關依如附表
    所示之道交條例規定，裁處異議人如附表所示之裁罰等情，
    業據證人丙○○於本院審理中到庭證述在卷（見本院99年度
    交聲字第1092號卷第57頁），復有高雄市政府交通局99年5
    月11日高市交裁字第0990019267號函所附如附表編號1 至6
    所示裁決書、送達證書各6 份、違規查詢報表1 紙、雲林縣
    警察局於99年5 月10日以雲警交字第0991301075號函檢送如
    附表編號1 、2 所示之舉發通知單、送達證書及違規採證照
    片各1 張、臺中市警察局於99年5 月7 日以中市警交字第09
    90032857號函檢送如附表編號3 所示之舉發通知單、郵政掛
    號郵件收件回執聯影本及違規採證照片各1 張、內政部警政
    署國道公路警察局第四警察隊於99年5 月12日以公警四交字
    第0990470934號函檢送如附表編號4 至6 所示舉發通知單、
    傳真查詢國內各類掛號郵件查單各3 份在卷可稽（見同上卷
    第13至15、16至37、41至47頁），此部分之事實固堪認定。
    惟上開車號9L-7551 號自小貨車，異議人早於95或96年間即
    以11萬元之代價出售並交付該車予證人丙○○，自異議人將
    該車交付予丙○○後，該車均由丙○○使用，僅因買賣價金
    尚未清償完畢，故未至監理機關辦理過戶等情，業經證人丙
    ○○於本院審理中證述屬實（見同上卷第57頁），顯見實際
    上異議人早於95或96年間已非上開自小貨車之所有人。而如
    附表所示交通違規行為，違規時間均在異議人將該自小貨車
    交付予證人丙○○之後，且均為證人丙○○駕駛該自小貨車
    違規，業經說明如前。準此，異議人既已非該自小貨車之所
    有人，亦非駕駛人，揆諸前揭說明，自非屬道交條例第12條
    第1 項第4 款、第5 款、第8 款、第2 項、第16條第1 項第
    2 款、第40條所定之處罰對象，警員以異議人為舉發或逕行
    舉發之受罰主體，及原處分機關進而對異議人予以裁罰，俱
    屬有誤，亦不得苛求異議人負有向處罰機關查報應歸責人之
    責。
五、綜上所述，本件如附表所示之違規行為發生時間，異議人已
    非該自小貨車之所有權人，亦非駕駛人，原處分機關逕為如
    附表所示之裁罰，均有未合，異議人執此聲明異議，為有理
    由，應由本院將如附表所示之原處分均予撤銷，並自為異議
    人不罰之裁定。
六、依道路交通管理處罰條例第87條第2 項、道路交通案件處理
    辦法第20條，裁定如主文。
中    華    民    國    99    年    5     月    31    日
                  交通法庭  法  官  毛妍懿
以上正本證明與原本無異。
如不服本裁定，應於收受送達後5 日內向本院提出抗告狀。
中    華    民    國    99    年    6     月    3     日
                            書記官  林晏光
附表：
┌─┬───┬──────────┬─────┬──────┬───────┐
│編│本院案│違規時、地、事實及違│裁罰內容（│原舉發機關及│交通裁決書案號│
│號│號    │反法條（道交條例）  │新臺幣）  │舉發通知單案│              │
│  │      │                    │          │號          │              │
├─┼───┼──────────┼─────┼──────┼───────┤
│1 │99年度│於99年2 月3 日下午1 │罰鍰5,900 │雲林縣警察局│高雄市政府交通│
│  │交聲字│時26分許，在雲林縣元│元，並扣繳│99年2 月26日│局99年4 月7 日│
│  │第1092│長鄉○○○ 號縣道20公里│牌照。    │雲警交字第KK│高市交裁字第裁│
│  │號    │處（子茂段），使用註│          │0000000 號  │32-KK0000000號│
│  │      │銷之牌照行駛（第12條│          │            │              │
│  │      │第1 項第4 款、第2 項│          │            │              │
│  │      │）                  │          │            │              │
├─┼───┼──────────┼─────┼──────┼───────┤
│2 │99年度│於99年2 月3 日下午1 │罰鍰1,700 │雲林縣警察局│高雄市政府交通│
│  │交聲字│時26分許，在雲林縣元│元，並記違│99年2 月26日│局99年4 月7 日│
│  │第1092│長鄉○○○ 號縣道20公里│規點數1 點│雲警交字第KK│高市交裁字第裁│
│  │號    │處（子茂段），汽車駕│。        │0000000號   │32-KK0000000號│
│  │      │駛人行車速度超過規定│          │            │              │
│  │      │之最高時速未滿20公里│          │            │              │
│  │      │（第40條）          │          │            │              │
├─┼───┼──────────┼─────┼──────┼───────┤
│3 │99年度│於98年7 月26日凌晨3 │罰鍰2,300 │臺中市警察局│高雄市政府交通│
│  │交聲字│時12分許，在臺中市臺│元，並記違│98年8 月24日│局99年4 月7 日│
│  │第1093│中港路三段266 號前（│規點數1 點│中市警交字第│高市交裁字第裁│
│  │號    │往市區），汽車駕駛人│。        │G9H120344 號│32-G9H120344號│
│  │      │行車速度超過規定之最│          │            │              │
│  │      │高時速20公里以上未滿│          │            │              │
│  │      │40公里（第40條）    │          │            │              │
├─┼───┼──────────┼─────┼──────┼───────┤
│4 │99年度│於98年4 月2 日凌晨0 │罰鍰10,800│內政部警政署│高雄市政府交通│
│  │交聲字│時10分許，在國道一號│元，並吊銷│國道公路警察│局99年4 月7 日│
│  │第1093│北上280.7 公里處，使│汽車牌照。│局98年4 月2 │高市交裁字第裁│
│  │號    │用他車牌照行駛（第12│          │日公警局交字│32-Z00000000號│
│  │      │條第1 項第5 款、第2 │          │第Z00000000 │              │
│  │      │項）                │          │號          │              │
│  │      │                    │          │            │              │
│  │      │                    │          │            │              │
├─┼───┼──────────┼─────┼──────┼───────┤
│5 │99年度│於98年12月15日夜間11│罰鍰合計21│內政部警政署│高雄市政府交通│
│  │交聲字│時10分許，在國道一號│,600元，並│國道公路警察│局99年4 月7 日│
│  │第1094│北上280 公里處，牌照│吊銷汽車牌│局98年12月15│高市交裁字第裁│
│  │號    │經註銷仍行駛，且使用│照。      │日公警局交字│32-Z00000000號│
│  │      │他車牌照行駛（第12條│          │第Z00000000 │              │
│  │      │第1 項第5 款、第8 款│          │號          │              │
│  │      │、第2 項）          │          │            │              │
├─┼───┼──────────┼─────┼──────┼───────┤
│6 │99年度│於97年9 月15日晚間9 │罰鍰合計9,│內政部警政署│高雄市政府交通│
│  │交聲字│時30分許，在國道一號│300 元。  │國道公路警察│局99年4 月7 日│
│  │第1095│北上330.5 公里處，頭│          │局97年9 月15│高市交裁字第裁│
│  │號    │燈外之燈光損壞不予修│          │日公警局交字│32-Z00000000號│
│  │      │復，且使用註銷之牌照│          │第Z00000000 │              │
│  │      │行駛（第16條第1 項第│          │號          │              │
│  │      │2 款、第12條第1 項第│          │            │              │
│  │      │4 款、第2 項）      │          │            │              │
└─┴───┴──────────┴─────┴──────┴───────┘

司法院資訊處製作；財團法人民間司法改革基金會備份。
